臺灣高等法院臺中分院刑事判決　　 93年度勞安上訴字第619號
上　訴　人　臺灣臺中地方法院檢察署檢察官
被　　　告　乙○○
選任辯護人　吳奎新律師
被　　　告　庚○○
　　　　　　　　　　　之一
上　訴　人
即　被　告　丁○○
選任辯護人　陳益軒律師
　　　　　　劉思顯律師
上列上訴人因業務過失致死等案件，不服臺灣臺中地方法院91年
度訴字第2664號中華民國93年2月25日第一審判決（起訴案號：
臺灣臺中地方法院檢察署91年度偵字第14330號、第19106號、第
17264號、第16099號），提起上訴，本院判決如下：
    主  文
上訴駁回。
    事  實
一、丁○○係遠鼎營造有限公司（設臺中縣豐原市○○路六九五
    巷三號一樓，代表人：庚○○，下稱遠鼎公司）之專案經理
    ，黎萬圭為遠鼎公司之總經理，丁○○、黎萬圭二人關於營
    造工程之承攬，係由二人決定後，以遠鼎公司名義承攬，關
    於工程所需之資金則各出資二分之一，個案工程之盈虧亦各
    負二分之一之責任。緣長鴻營造股份有限公司（設臺北市○○○路○段八八號十樓，代表人：李芳南，下稱長鴻公司）
    向交通部臺灣區國道新建工程局（下稱國工局）承攬「第二
    高速公路後續計畫大甲彰濱段第Ｃ三二五Ａ標龍井彰濱段橋
    樑工程 (一)」之工程，長鴻公司並將所承攬Ｃ三二五Ａ標
    之就地支撐箱型樑結構工程部分轉包，而由丁○○、黎萬圭
    各出資一半，以遠鼎公司名義向長鴻公司承攬，工程之進行
    則由丁○○對外以遠鼎公司名義為之，並全權負責該工程之
    營造，為事業之經營負責人。嗣因國工局受台灣電力股份有
    限公司（下稱台電公司）之託辦理Ｃ三二五Ａ標工地之台電
    中火─中港線＃二五之一永久高壓輸電塔基礎工程，國工局
    乃又將該工程交由長鴻公司承攬施作，並簽訂契約變更書；
    因該永久高壓輸電塔基礎工程會影響Ｃ三二五Ａ標工程之施
    作，需先行施作，且因工程趕工，丁○○即未經知會庚○○
    、黎萬圭，而逕以遠鼎公司之名義向長鴻公司承攬該永久高
    壓輸電塔基礎工程之電塔大樑工程，相關機具、設備及人員
    ，均沿用遠鼎公司在Ｃ三二五Ａ標之機具、設備及人員，且
    因趕工之故，在未與長鴻公司簽訂書面契約前，即開始施工
    丁○○為該事業之經營負責人，而屬勞工安全衛生法第二條
    第二項所稱之雇主，並為該電塔大樑工程模板支撐及鋼構支
    撐架強度計算及圖面設計之人。詎丁○○為雇主並為該工程
    鋼構支撐架現場施工負責人，於九十年十二月二十八日下午
    四時二十分，在該工地施作帽樑工程澆置混凝土工程時，對
    於勞工於距地面約一六點五公尺電塔基柱帽樑上從事混凝土
    澆置工作，應依當時天候狀況、風力大小及施工狀態妥為設
    計及支柱之腳部應予以固定，並應注意依勞工安全衛生法第
    五條第一項：「雇主對左列事項應有符合標準之必要安全衛
    生設備：．．．五、防止有墜落、崩塌等之虞之作業場所引
    起之危害。．．．」，暨營造安全衛生設施標準第一百三十
    一條（原為第一百十七條，於九十年十二月三十一日修正公
    布全文改列第一百三十一條）：「雇主對於模板支撐，應依
    左列規定：一、模板支撐應依模板形狀、預期之荷重及混凝
    土澆置方法等妥為設計，以防止模板倒塌危害勞工。二、支
    柱應視土質狀況，襯以墊板、座板或敷設水泥等，以防止支
    柱之沈陷。三、支柱之腳部應予以固定，以防止移動。四、
    支柱之接頭，應以對接或搭接妥為連結。五、鋼材與鋼材之
    接觸部分及搭接重疊部分，應以螺栓或鉚釘等金屬零件固定
    之。六、對曲面模板，應以繫桿控制模板之上移。」之規定
    。且依當時情況本應注意，並能注意，竟疏於注意，未依當
    地天候狀況、風力大小及施工狀態妥為設計，及支柱之腳部
    未予以固定，由於當天瞬間風力超過設計值造成模板支撐失
    敗，模板因風速過大傾倒，及垂直支撐角材無法承載施工時
    之載重傾倒並帶動支撐架倒塌，致西南向帽樑模板爆開，混
    凝土及鋼筋傾瀉塌落，使在帽樑工作之勞工蔡慶宗掉落死亡
    ，而發生勞工安全衛生法第二十八條第二項第一款死亡之職
    業災害，及致在場之勞工辛○○受有骨盆腔及左側橈恥骨骨
    折、膀胱及尿道破裂等傷害，經送醫治療，並多次住院及手
    術治療結果，仍造成頭部外傷併左側偏癱、左側臂神經叢痲
    痺、左側下肢神經痛、右側膝異位性骨化等重度肢體障礙之
    重傷害。
二、案經己○○、辛○○訴由臺灣臺中地方法院檢察署檢察官偵
    查暨檢察官自動檢舉偵查起訴。
    理  由
壹、被告丁○○有罪部分：
一、訊據被告丁○○固坦承Ｃ三二五Ａ標之就地支撐箱型樑結構
    工程係由其與證人黎萬圭以遠鼎公司之名義向長鴻公司承攬
    ，工地之出資及盈虧由其與證人黎萬圭負責，並由其負責工
    程之施作；關於台電永久高壓輸電塔基礎工程之電塔大樑工
    程則係由其自行決定以遠鼎公司之名義向長鴻公司承攬，因
    為工程很趕，故未與長鴻公司簽訂書面契約即開始施作；關
    於模板施工之施工圖為其設計者，及其後於九十年十二月二
    十八日下午四時二十分，於實施帽樑工程澆置混凝土工程時
    ，發生模板支撐失敗倒塌，而致被害人蔡慶宗死亡及告訴人
    辛○○受有骨盆腔及左側橈恥骨骨折、膀胱及尿道破裂等傷
    害之事實，惟矢口否認有何違反勞工安全衛生法、業務過失
    致死及業務過失致重傷等犯行，辯稱：（一）告訴人辛○○
    於案發後逾六個月始提出告訴，顯已逾告訴期間。（二）伊
    是案發現場之工地主任，並非遠鼎公司之事業經營負責人，
    有關工地現場之勞工安全衛生，應屬專職之勞工安全衛生管
    理人員之職責，並非伊之職責，且伊非屬勞工安全衛生法之
    雇主，自不負勞工安全衛生法第三十一條之雇主責任。（三
    ）伊為台電永久高壓輸電塔基礎工程之電塔大樑工程模板支
    撐及鋼構支撐之強度設計者，然伊之設計及施作均符合安全
    規定，否則長鴻公司及中鼎公司之現場監工人員不可能同意
    伊繼續施作，伊自無擅作主張、未按圖施工之情形。（四）
    模板支撐部分，係由被害人蔡慶宗、辛○○負責施作，其等
    使用之材質或有不當之處，然非伊所能注意。（五）因案發
    時施工現場之最大瞬間風速已達每秒十八．四公尺，足與輕
    度颱風相比，且長鴻公司事先並未告知當地天候狀態，伊自
    無法預見而事先加強板模之支撐強度之可能，而本件職業災
    害發生係因當時風速過強，超過伊設計之安全強度，屬天然
    災害，伊並無過失可言云云。
二、經查：
（一）按刑事訴訟法第二百三十七條第一項固規定告訴乃論之罪
      ，其告訴應自得為告訴之人知悉犯人之時起，於六個月內
      為之。然此所謂之「知悉犯人」係指得為告訴人之人確知
      犯人之犯罪行為而言，以其主觀為標準，且其知悉必須達
      於確信之程度，故若事涉曖昧，雖有懷疑未得實證，因而
      遲疑未告，其告訴期間並不進行，有最高法院七十一年度
      台上字第六五九０號判決可資參照。查告訴人辛○○固於
      九十一年八月九日始對被告丁○○提出過失傷害之告訴（
      見九十一年度偵字第一四三三０號卷第四十七頁正面），
      自本件事故發生之九十年十二月二十八日起計算，已經逾
      六個月。然查本件事故係發生施工現場模板支撐失敗，致
      西南向帽樑模板爆開，混凝土及鋼筋傾瀉塌落，而告訴人
      辛○○為現場施工之工人，是於事故發生時，其固可能知
      道已經發生之結果（即模板支撐失敗），然該結果發生之
      原因為何，何人應負過失責任，自難以苛責其於發生時應
      即知悉。而事故發生後，經行政院勞工委員會中區勞動檢
      查所（下稱中區勞檢所）前往檢查，迄九十一年六月間始
      完成檢查報告，檢查結果並認被告丁○○有過失責任，而
      於同年月十日以勞甲○營字第０九一一００七三七二０號
      函送臺灣臺中地方法院檢察署，迄中區勞檢所完成檢查報
      告後，告訴人辛○○始可能知悉被告丁○○應負過失責任
      ，且達於確信之程度，依前揭最高法院判決之意旨，其告
      訴期間亦應自告訴人辛○○知悉該檢查結果後，始開始進
      行，非謂自事故發生之時起，即應開始進行。而告訴人辛○○已於九十一年八月九日即向檢察官提出告訴，顯未逾
      六個月告訴期間，其告訴自屬合法，是被告丁○○以告訴
      人辛○○之告訴已經逾期置辯，並不可採。
（二）被告丁○○於九十年十二月二十八日施作台電永久高壓輸
      電塔基礎工程之電塔大樑工程，在澆置混凝土工程時，因
      模板支撐失敗倒塌，致西南向帽樑模板爆開，混凝土及鋼
      筋傾瀉塌落，因使在帽樑工作之被害人蔡慶宗掉落死亡，
      及告訴人辛○○受有骨盆腔及左側橈恥骨骨折、膀胱及尿
      道破裂等傷害，經送醫治療，並多次住院及手術治療結果
      ，仍造成頭部外傷併左側偏癱、左側臂神經叢痲痺、左側
      下肢神經痛、右側膝異位性骨化等重度肢體障礙之重傷害
      等情，為被告丁○○所供承不諱，並經檢察官督同檢驗員
      相驗屍體屬實，且製有相驗屍體證明書、驗斷書、勘驗筆
      錄等在卷可稽；告訴人辛○○亦據提出之私立中國醫藥大
      學附設醫院診斷證明書二件、長庚紀念醫院診斷證明書、
      中華民國殘障手冊影本各一件附卷足憑，此部分之事實自
      屬可信。依上開診斷證明書及殘障手冊之記載，告訴人辛○○屬重度肢體障礙，其所受之傷害已達毀敗一肢以上機
      能之重傷程度，亦堪認定。
（三）按按勞工安全衛生法所稱之雇主，謂事業主或事業之經營
      負責人，該法第二條第二項定有明文。而所謂之事業主係
      指事業之經營主體，包括自然人與法人。所謂事業之負責
      人乃指有權決定一切事業及依法律規定有權對外代表該事
      業之人，即實際負責經營之人；蓋科以實際之負責人負勞
      工安全衛生之責，始能確實落實保護勞工之立法本旨。以
      現代企業為例，設有總公司統籌公司之營業方針，政策之
      制定等重大事宜，並在其下設分公司執行總公司之政策，
      並負責轄內之業務之推展，比比皆是。是以分公司之人員
      ，在其執行業務之範圍內，自應由其負起法律所科之義務
      ，蓋在其業務內，其始為實際之負責人，科其法定之義務
      始能確實落實公共政策之推行。亦即事業之經營，如名義
      上之負責人並未參與實際之經營，悉由事業經營之負責人
      為之者，關於勞工安全衛生法之責任及義務，自應由事業
      實際經營之負責人負其責任，其處罰亦應以事業之經營負
      責人為對象，始符立法之旨趣。查本件工程之由來，係長
      鴻公司向國工局承攬「第二高速公路後續計畫大甲彰濱段
      第Ｃ三二五Ａ標龍井彰濱段橋樑工程（一）」之工程後，
      長鴻公司將所承攬Ｃ三二五Ａ標之就地支撐箱型樑結構工
      程部分轉包，而由被告丁○○及案外人黎萬圭（為遠鼎公
      司主要之經營者）各出資一半，並以遠鼎公司名義向長鴻
      公司承攬，工程之進行則由被告丁○○對外以遠鼎公司名
      義為之，並全權負責該工程之營造。嗣因國工局受台電公
      司之託辦理Ｃ三二五Ａ標工地之台電永久高壓輸電塔基礎
      工程，國工局乃又將該工程交由長鴻公司承攬施作，並簽
      訂契約變更書；且因該永久高壓輸電塔基礎工程會影響Ｃ
      三二五Ａ標工程，需先行施作，又因工程趕工之緣故，被
      告丁○○未經知會案外人黎萬圭及被告庚○○，即逕以遠
      鼎公司之名義向長鴻公司承攬該永久高壓輸電塔基礎工程
      之電塔大樑工程，相關機具、設備及人員，均沿用遠鼎公
      司在Ｃ三二五Ａ標之機具、設備及人員等事實，業據被告
      丁○○於偵查、原審及本院審理中供述明確，核與被告庚○○於偵審中所供不知道遠鼎公司有承攬該電塔工程，及
      遠鼎公司之運作係個案由股東自行營運、籌資等語相符；
      且與證人黎萬圭在偵查中所證「（遠鼎如何運作？）我負
      責內部，丁○○負責外部，但通常都會先經過討論，決定
      價格。」（見九十一年度偵字第一四三三０號卷第四十六
      頁正面）、「．．．遠鼎那個工程（按指Ｃ三二五Ａ標部
      分）是我跟丁○○一人出一半的資本，是以遠鼎的名義去
      包工程，現場都是丁○○負責。」（同上偵卷第六十四頁
      正面）；於原審審理中證述「（丁○○）不是正式員工，
      他沒有領公司的薪水，他有領案件的薪水。他的勞健保在
      遠鼎公司，領的薪水也報在公司裡。」、「是由我與丁○○出資（按指Ｃ三二五Ａ標部分），用遠鼎名義承作，丁○○是現場工地的實際負責人。」等情（見原審卷 (二)
      第二十七頁、第二十八頁），亦互核大致相符，應屬可採
      。亦即遠鼎公司之對外承攬工程之運作方式，雖係以遠鼎
      公司之名義為之，然並非由公司統一負責經營，係依案件
      個別由股東負責經營，而本件關於遠鼎公司所承攬Ｃ三二
      五Ａ標工程部分，即係由被告丁○○與案外人黎萬圭二人
      各出資一半，以遠鼎公司名義向長鴻公司承攬者，且實際
      全權負責施作並代表遠鼎公司之人即為被告丁○○，是被
      告丁○○自為本工程事業之經營負責人，而為勞工安全衛
      生法第二條第二項所稱之雇主無誤。其後長鴻公司取得台
      電永久高壓輸電塔基礎工程，關於該工程之電塔大樑工程
      部分發包事宜之洽談，亦均由長鴻公司人員與被告丁○○
      為之，被告丁○○原欲向峰崧營造有限公司（設臺中縣豐
      原市○○○路○段二二三巷一一弄二０之三號一樓，代表
      人：胡宗賢，下稱峰崧公司）借牌承攬，後因未完成簽約
      ，且因工程趕工，即由被告丁○○自行決定以遠鼎公司之
      名義向長鴻公司承攬該電塔大樑工程，相關機具設備及人
      員，均沿用Ｃ三二五Ａ標遠鼎公司之機具設備及人員，惟
      並無書面契約即開始施作等情，亦為被告丁○○所供明，
      並有未完成簽約用印之工程合約書附卷足參（見相驗卷第
      十三頁以下）。而事故發生後，經中區勞檢所前往檢查結
      果，亦認長鴻公司與峰崧公司並未完成簽約，且工程進行
      中無峰崧公司人員參與議價及工程施工，工程人員及設備
      均為遠鼎公司所有及僱佣並支付工資，而認峰崧公司與長
      鴻公司並無承攬關係；且以長鴻公司與遠鼎公司已設立協
      議組織定期開會，災害當天上午亦開工作協議會議執行相
      關承攬事業間之安全衛生教育之指導、協助，及其他為防
      止職業災害之必要事項，並依峰崧公司代表人胡宗賢、長
      鴻公司工地主任丙○○、被告庚○○所稱之情節，及被害
      人蔡慶宗、告訴人辛○○均為遠鼎公司所僱佣從事工作並
      支付工資等事實，認該電塔大樑工程之承攬人為遠鼎公司
      ，有中區勞檢所檢查報告書在卷可查（見相驗卷第七十四
      頁以下），足認本件工程確係由被告丁○○自行以遠鼎公
      司之名義向長鴻公司承攬者，而工程之進行，既係亦由被
      告丁○○全權負責營運，且關於承攬此部分之工程，被告
      丁○○復自陳因趕工之故，並未告知被告庚○○或案外人
      黎萬圭，即自行與長鴻公司議價後進場施作，顯見關於此
      部分工程之進行，雖係由被告丁○○以遠鼎公司之名義向
      長鴻公司承攬，然其係真正實際負責經營之人，即事業之
      經營負責人，而為勞工安全衛生法第二條第二項所稱之雇
      主，殆可認定。是被告丁○○辯稱伊僅係現場之工地主任
      ，並非雇主云云，難以採信。
（四）本件電塔大樑工程之施工，被告丁○○並未依長鴻公司向
      國工局送審之施工計算書施作，而係由被告丁○○自行計
      算後，以自己設計之支撐方式施工，為被告丁○○於原審
      及本院審理時所供承（見原審卷二第二六、二一七頁，本
      院卷一第七九、九九頁）；且事故發生後，由長鴻公司之
      結構設計師藍永佰提出之電塔倒塌結構檢討報告認被告丁○○所為之模板支撐結構設計雖符合建築技術規則，然依
      事故當日狀況檢討，事故發生前最大瞬間風速每秒十八點
      四公尺，並換算成風壓檢算大樑側模、底模之安全性，因
      此時混凝土尚未澆置，經檢算側、底模之傾覆力矩已大於
      抵抗力矩，而此時側、底模並未傾覆之原因係靠底模與支
      撐角材之連接鐵釘拉住，但此時模板之鐵釘可能有鬆動之
      現象，甚或些許傾斜情形，惟肉眼無法判斷，故於澆置混
      凝土至某一程度後，模板因風速過大傾倒並帶動支撐架倒
      塌。以混凝土尚未澆置要求安全係數一點二之情形，由側
      、底模之傾覆力矩及其抵抗力矩反算得出安全風速等於每
      秒十四點六公尺，即瞬間風速若有超過每秒十四點六公尺
      時，整模板即可能發生傾斜、鐵釘鬆動情形，而當日下午
      一點至二點左右風速已達每秒十八點四公尺及十七點四公
      尺之超過安全風速之情形，而此情形非眼力所能判斷等語
      ，有該結構檢討報告書在卷可查（原審卷一第一○六頁）
      。而本件事故經中區勞檢所檢查結果，認災害發生之直接
      原因可能為帽樑模板因風速過大傾倒或垂直支撐角材無法
      承載施工時之載重傾倒並帶動支撐架倒塌致西南向帽樑模
      板爆開，混凝土及鋼筋傾瀉塌落；間接原因為有支撐架以
      角材為支撐材料，因角材屬天然材料，品質不易控制；垂
      直鋼構支柱之腳部未予固定，以防止移動之不安全狀況；
      及瞬間極大風速已達輕度颱風之八級風、二座鋼構支撐架
      中間無水平繫條，部分模板背撐材使用舊料，品質不易控
      制等不安全環境；而認被告丁○○為該電塔大樑工程之實
      際負責人且為維護安全衛生業務之人，及模板支撐及鋼構
      支撐架強度計算者，亦為鋼構支撐架現場施工負責人，對
      於勞工於距地面約一六點五公尺電塔基柱帽樑上從事混凝
      土澆置工作，應依當時天候狀況、風力大小及施工狀態妥
      為設計，及支柱之腳部應予以固定，並應注意依勞工安全
      衛生法第五條第一項：「雇主對左列事項應有符合標準之
      必要安全衛生設備：．．．五、防止有墜落、崩塌等之虞
      之作業場所引起之危害。．．．」暨營造安全衛生設施標
      準第一百三十一條：「雇主對於模板支撐，應依左列規定
      ：一、模板支撐應依模板形狀、預期之荷重及混凝士澆置
      方法等妥為設計，以防止模板倒塌危害勞工。二、支柱應
      視土質狀況，襯以墊板、座鈑或敷設水泥等，以防止支柱
      之沈陷。三、支柱之腳部應予以固定，以防止移動。四、
      支柱之接頭，應以對接或搭接妥為連結。五、鋼材與鋼材
      之接觸部份及搭接重疊部分，應以螺栓或鉚釘等金屬零件
      固定之。六、對曲面模板，應以繫桿控制模板之上移。」
      之規定。且依當時情況本應注意，並能注意，竟疏於注意
      ，未依當時天候狀況、風力大小及施工狀態妥為設計，及
      支柱之腳部未予以固定，由於當天瞬間風力超過設計值造
      成模板支撐失敗，模板因風速過大傾倒或垂直支撐角材無
      法承載施工時之載重傾倒並帶動支撐架倒塌，致西南向帽
      樑模板爆開，混凝土及鋼筋傾瀉塌落，使在帽樑工作之勞
      工即被害人蔡慶宗死亡、告訴人辛○○受重傷，認被告丁○○有過失，且與被害人蔡慶忠之死亡及告訴人辛○○所
      受之傷害間，有相當因果關係，有中區勞檢所九十一年六
      月十日勞甲○營字第０九一一００七三七二０號函覆檢察
      官之職業災害檢查報告書在卷可稽（見相驗卷第六四至九
      四頁）。又本件災害經原審送行政院公共工程委員會鑑定
      ，其鑑定意見認依所提供之照片加以研判，施工時所採之
      模板支撐系統，與原施工前送審計算書中所載不同，即當
      初工地施工時並未按送審核定之模板支撐設計圖說型式施
      作，涉有違反營造業管理規則第四十條第一款不依規定圖
      說施工。工程發生模板爆裂，支撐失敗之可能原因為1.工
      地施工時帽樑模板支撐架型式與送審資料所載不同，承包
      廠商並未按照原模板支撐設計型式施工。2.由現況照片顯
      示其他未倒塌帽樑底模至鋼構支撐平台間，支撐均為木製
      角材或鋼管，且大部分為垂直架設，並未有足夠抗水平位
      移系統（斜撐桿件），較無法抵抗施工中臨時發生之水平
      載重（如地震力或風力及不均等荷重等），故其支撐系統
      之安全性堪慮。3.依資料顯示本工程在混凝土澆置作業進
      行中，大樑模板及其支撐因強風吹襲產生晃動之現象，模
      板支撐系統水平勁度不足，因水平變位與新澆置混凝土自
      重產生之變矩效應，導致模板下方支撐無法負荷而失敗。
      且認工程現場模板支撐不合規定，與被害人蔡慶宗之死亡
      及告訴人辛○○之受傷間有直接因果關係，有該委員會九
      十二年八月五日工程術字第０九二００三二一七八０號函
      附之鑑定書附卷可查（見原審卷二第一至八頁）。而被告
      丁○○既為本件該電塔大樑工程事業之經營負責人，且於
      施工現場綜攬全部事務，復為模板支撐之結構設計之人，
      於施工時，未依長鴻公司向國工局送審核備之結構計算書
      及相關圖說施工，而竟以自己另行設計之支撐系統施工，
      且於設計時未依當地地理環境處於空曠地區，且臨近海邊
      風力較大等情況，而詳為考量，致於設計時忽略當地可能
      產生瞬間風壓增加而逾越設計之安全值，且於從事混凝土
      澆置施工時仍應注意依當時之天候狀況妥為規畫，並隨時
      注意模板支撐系統之安全性，而能注意，竟未注意致因模
      板支撐系統於混凝土澆置作業時，因瞬間風壓過大，產生
      晃動現象，模板支撐系統水平勁度不足，因水平變位與新
      澆置混凝土自重產生之變矩效應，導致模板下方支撐無法
      負荷而失敗，帶動支撐架倒塌，致西南向帽樑模板爆開，
      混凝土及鋼筋傾瀉塌落，使在帽樑工作之被害人蔡慶宗死
      亡、告訴人辛○○受重傷，被告丁○○所為自有過失，且
      其過失行為與結果之發生，為有相當因果關係。自不能以
      現場之長鴻公司、中鼎公司之監工人員當天未反對伊繼續
      施工，或長鴻公司未告知伊當地特殊之天候狀況，或模板
      支撐部分，係由被害人蔡慶宗、辛○○負責施作，而解免
      其上開之注意義務。是被告丁○○上開辯解，均不足以採
      為對其有利之認定。事證明確，被告丁○○上開犯行堪以
      認定。
二、按勞工安全衛生法所稱之雇主，謂事業主或事業之經營負責
    人，勞工安全衛生法第二條第二項定有明文；查被告丁○○
    係其以遠鼎公司名義向長鴻公司承攬台電中火─中港線＃二
    五之一永久高壓輸電塔基礎工程之電塔大樑工程之事業之經
    營負責人，已如前述，自為勞工安全衛生法第二條所稱之雇
    主。又告訴人辛○○因被告丁○○之過失行為，致受有骨盆
    腔及左側橈恥骨骨折、膀胱及尿道破裂等傷害，經送醫治療
    ，並多次住院及手術治療結果，仍造成頭部外傷併左側偏癱
    、左側臂神經叢痲痺、左側下肢神經痛、右側膝異位性骨化
    等重度肢體障礙之重傷害，核與刑法第十條第四項第四款所
    稱毀敗一肢以上之機能之重傷害相符。且按所謂業務係指吾
    人於社會生活中所繼續經營之事務，查被告丁○○為前揭工
    程之事業經營負責人，是關於該工程之營造，即屬被告丁○○於社會生活中所繼續經營之事務，而為其業務。核被告丁○○所為，係犯刑法第二百七十六條第二項業務過失致死罪
    、同法第二百八十四條第二項後段業務過失致重傷罪及勞工
    安全衛生法第三十一條第一項之罪。公訴意旨認被告丁○○
    關於因其過失行為致被害人辛○○傷害部分，係犯刑法第二
    百八十四條第二項前段之業務過失傷害罪，雖有未洽；然業
    經公訴檢察官於原審到庭論告時，在基本社會事實相同之範
    圍內變更起訴法條為刑法第二百八十四條第二項後段之業務
    過失致重傷罪，本院自毋庸另為變更法條，附予敘明。被告
    丁○○一行為而觸犯業務過失致死罪、業務過失致重傷罪與
    勞工安全衛生法第三十一條第一項之罪，為一行為觸犯數罪
    名，屬想像競合，應從一重之刑法第二百七十六條第二項業
    務過失致死罪處斷。原審適用勞工安全衛生法第三十一條第
    一項，刑法第十一條前段、第二百七十六條第二項、第二百
    八十四條第二項後段、第五十五條、第四十一條第一項前段
    ，罰金罰鍰提高標準條例第一條前段、第二條之規定，並審
    酌被告丁○○犯罪之動機、目的、素行良好，過失之輕重，
    被害人所受之損害，及其自身亦因此次職業災害而受有骨盆
    骨折及右髖臼骨折、右腳跟骨開放性粉碎性骨折合併韌帶斷
    裂、右肩關節骨折合併脫臼、雙側腎臟挫傷、頭部外傷合併
    腦震盪等傷害，有光田綜合醫院診斷證明書附卷可稽，且行
    為後，雖尚未與被害人辛○○達成民事和解，惟業與遠鼎公
    司、長鴻公司等共同賠償被害人蔡慶宗家屬新台幣四百三十
    萬元，有證明書一件在卷可按等一切情狀，量處有期徒刑六
    月，並諭知易科罰金之折算標準。認事用法俱無不當，量刑
    亦稱妥適，公訴人上訴意旨以原判決量刑過輕，被告丁○○
    上訴意旨否認犯罪，分別指摘原判決此部分不當，均無理由
    ，應予駁回。
貳、被告乙○○、庚○○無罪部分：
一、公訴意旨略以：庚○○係遠鼎公司之負責人，丁○○為遠鼎
    公司工作場所負責人，乙○○為長鴻公司副總經理及結構技
    師。長鴻公司承攬第二高速公路後續計畫大甲彰濱段Ｃ三二
    五Ａ標龍井彰濱段橋樑工程 (一)工地之台電中火─中港＃
    二五之一永久高壓輸電塔基礎工程，於九十年十二月二十八
    日下午四時二十分許，帽樑工程澆置混凝土工程時發生模板
    支撐倒塌，該基礎工程係由長鴻公司以議價方式，交由丁○○對外所代表之遠鼎公司承攬施作，工程施工人員及設備均
    為遠鼎公司所有及僱用並支付工資，長鴻公司與遠鼎公司並
    設立協議組織定期開會，災害當天上午亦開工作協議會議執
    行相關承攬事業間之安全衛生教育之指導、協助，及其他為
    防止職業災害之必要事項。模板支撐及鋼構支撐架強度計算
    及設計者為丁○○，該設計圖並經技師即被告乙○○確認，
    對於勞工於距地面約一六點五公尺電塔基柱帽樑上從事混凝
    土澆置工作，均應依當時天候狀況、風力大小及施工狀態妥
    為設計及支柱之腳部應予以固定。庚○○為雇主，應注意依
    勞工安全衛生法第五條第一項：「雇主對左列事項應有符合
    標準之必要安全衛生設備：．．．五、防止有墜落、崩塌等
    之虞之作業場所引起之危害。．．．」暨營造安全衛生設施
    標準第一百三十一條：「雇主對於模板支撐，應依左列規定
    ：一、模板支撐應依模板形狀、預期之荷重及混凝士澆置方
    法等妥為設計，以防止模板倒塌危害勞工。二、支柱應視土
    質狀況，襯以墊板、座板或敷設水泥等，以防止支柱之沈陷
    。三、支柱之腳部應予以固定，以防止移動。四、支柱之接
    頭，應以對接或搭接妥為連結。五、鋼材與鋼材之接觸部份
    及搭接重疊部份，應以螺栓或鉚釘等金屬零件固定之。六、
    對曲面模板，應以繫桿控制模板之上移。」之規定。且依當
    時情況本應注意，並能注意，竟疏於注意，未依當時天候狀
    況、風力大小及施工狀態妥為設計及支柱之腳部未予以固定
    ，由於當天瞬間風力超過設計值造成模板支撐失敗，模板因
    風速過大傾倒或垂直支撐角材無法承載施工時之載重傾倒並
    帶動支撐架倒塌致西南向帽樑模板爆開，混凝土及鋼筋傾瀉
    塌落，使在帽樑工作之被害人蔡慶宗死亡、告訴人辛○○受
    有骨盆腔及左側橈恥骨骨折、膀胱及尿道破裂等傷害，因認
    庚○○、乙○○涉犯勞工安全衛生法第三十一條第一項之罪
    及刑法第二百七十六條第二項業務過失致死罪、第二百八十
    四條第二項業務過失致傷害罪嫌。
二、按犯罪事實應依證據認定之，無證據不得認定犯罪事實；又
    不能證明被告犯罪者，應諭知無罪之判決，刑事訴訟法第一
    百五十四條第二項、第三百零一條第一項分別定有明文；而
    認定不利於被告之事實，須依積極證據，苟積極證據不足為
    不利於被告事實之認定時，即應為有利於被告之認定，更不
    必有何有利之證據；且刑事訴訟法第一百六十一條第一項規
    定：檢察官就被告犯罪事實，應負舉證責任，並指出證明之
    方法。因此，檢察官對於起訴之犯罪事實，應負提出證據及
    說服之實質舉證責任。倘其所提出之證據，不足為被告有罪
    之積極證明，或其闡明之證明方法，無從說服法官以形成被
    告有罪之心證，基於無罪推定之原則，自應為被告無罪判決
    之諭知，亦有最高法院三十年上字第八一六號、九十二年台
    上字第一二八號判例可資參照。
三、本件檢察官認被告庚○○、被告乙○○涉犯勞工安全衛生法
    第三十一條第一項之罪及刑法第二百七十六條第二項業務過
    失致死罪、第二百八十四條第二項業務過失致傷害罪嫌，無
    非以：被告庚○○係遠鼎公司之負責人，被告乙○○則為長
    鴻公司副總經理及結構技師，且被告丁○○所為上揭工程之
    模板支撐及鋼構支撐設計圖並經被告乙○○簽認；被告庚○○、乙○○並不否認被害人蔡慶宗因職業災害死亡、告訴人
    辛○○因職業災害受傷之事實；且上揭犯罪事實，已經告訴
    人辛○○及己○○指述明確，並有現場照片、中區勞檢所函
    等附卷可稽，而被害人蔡慶宗及告訴人辛○○確因本件災害
    致死及受傷，亦經檢察官督同檢驗員相驗屍體屬實，製有相
    驗屍體證明書、驗斷書、勘驗筆錄及驗傷診斷證明書等資為
    論據。訊據被告庚○○固坦承其為遠鼎公司之負責人，惟辯
    稱：遠鼎公司向長鴻承攬之工程為Ｃ三二五Ａ標部分，並未
    承攬電塔工程，電塔工程是被告丁○○自己向長鴻公司承攬
    者，伊並不知情；且遠鼎公司之經營係個案由股東自行營運
    、籌資，Ｃ三二五Ａ標部分，被告丁○○是專案經理人，出
    資一半，現場是由被告丁○○負責者，伊並非雇主等語。被
    告乙○○則辯稱：伊向國工局提出之模板、鋼構支撐系統之
    送審計算書並無問題，是承包商即被告丁○○未依原設計圖
    施工，而自行變更設計，帶領模板工施工，可能是施工用之
    角材材料品質不佳，亦可能係部分支撐角材支撐時僅為線的
    接觸，而非面的接觸致橫向支撐力不足而發生意外；且被告
    丁○○於施工前並未將其設計之計算書給伊簽證，是事故發
    生後，伊始要求工地主任將工地資料拿給伊檢核等語。經查
    ：
（一）按勞工安全衛生法所稱之雇主，謂事業主或事業之經營負
      責人；事業單位以其事業招人承攬時，其承攬人就承攬部
      分負本法所定雇主之責任；原事業單位就職業災害補償仍
      應與承攬人負連帶責任，在承攬者亦同，該法第二條第二
      項、第十六條分別定有明文。查被告庚○○雖係遠鼎公司
      登記之負責人，然遠鼎公司之經營模式，係由各股東自行
      營運、籌資，僅係於承攬工程時以遠鼎公司名義為之，業
      據被告庚○○、證人黎萬圭分於原審審理中分別供述及證
      述明確，且與被告丁○○關於此部分供述之情節大致相符
      。況關於本件發生事故之電塔大樑工程，既係由被告丁○○於未經過告知被告庚○○及證人黎萬圭之前，即逕自以
      遠鼎公司名義向長鴻公司承攬，於未簽定書面契約前，即
      逕援用前揭遠鼎公司在Ｃ三二五Ａ標工地之機具設備及人
      員施作，是被告丁○○係實際經營之負責人，已詳述如前
      （見理由欄壹之一之（三）所述）。則被告庚○○雖為遠
      鼎公司之名義上負責人，然並未參與發生事故之電塔大樑
      工程之營運，並非事業實際經營之負責人，依前揭法律規
      定，當非勞工安全衛生法第二條第二項所稱之雇主。又被
      告乙○○為長鴻公司之副總經理及本件台電永久高壓輸電
      塔基礎工程之簽證結構技師，業據被告乙○○在偵、審時
      供述明確；而關於該高壓輸電塔基礎工程之電塔大樑工程
      ，已經長鴻公司轉包，並由被告丁○○逕以遠鼎公司名義
      承攬，是關於電塔大樑工程部分，長鴻公司既已經另招承
      攬人，依上開規定，其應負勞工安全衛生法所定雇主責任
      者，為承攬人即被告丁○○，並非長鴻公司；且被告乙○○係長鴻公司之副總經理及該高壓輸電塔基礎工程之簽證
      結構技師，更非雇主，公訴人認被告乙○○係本件發生事
      故之電塔大樑工程之雇主，容有誤會。從而，被告庚○○
      、乙○○二人既均非屬勞工安全衛生法第二條第二項所指
      之雇主，自不負依同法第五條規定應採取防止職業災害發
      生之相關必要措施之責任，而不屬於同法第三十一條第一
      項處罰之對象，是公訴人認被告庚○○、乙○○應負勞工
      安全衛生法第三十一條第一項之罪責，亦有誤會。
（二）次按刑法上之過失犯，以行為人對於結果之發生應注意並
      能注意而不注意為成立要件（最高法院二十六年上字第一
      七五四號判例參照）；亦即行為人須有防止結果發生之注
      意義務，且客觀上無不能注意之情事，竟疏未注意，違反
      其注意義務，始能令其就該有預見可能性之結果負過失犯
      罪責。又不作為犯之成立，除須具備構成要件該當結果之
      發生、不為期待行為、不作為與結果間有因果關係、防止
      結果發生之事實可能性等客觀構成要件要素外，尚要求行
      為人具有「保證人地位」，即行為人須在法律上對於結果
      之發生負有防止之作為義務者，始足當之，對此，通說認
      為下述六種理由足以構成保證人地位：(1)法令之規定(2)自
      願承擔義務（即事實上承受保證結果不發生之義務者，如
      救生員、接受病患為其醫治之醫生、登山隊嚮導、看顧嬰
      孩之人等，如事實上已承擔義務，即有保證人地位，不以
      當事人間契約關係有效成立者為限）(3)最近親屬(4)危險共
      同體（為達特定目的，組成之彼此信賴互助，並互負排除
      危難義務之團體）(5)違背義務之危險前行為(6)對危險源之
      監督義務（對於危險源負有防止發生破壞法益結果之監督
      義務，所謂危險源係指具有發生破壞法益之較高危險之設
      備、放射性物質、爆裂物或動物而言）。足見工程安全之
      責任，須視實際情況，究其是否符合上述過失犯及不作為
      犯之成立要件。查被告庚○○固為遠鼎公司名義上之代表
      人，然如前所述，本件發生事故之電塔大樑工程係由被告
      丁○○自行以遠鼎公司之名義向長鴻公司承攬者，且於工
      程施工過程，被告庚○○均未參與亦不知情，為被告庚○○、丁○○於偵審中供述明確，是其應負勞工安全衛生法
      所規定雇主責任之人為該工程實際經營之事業負責人即被
      告丁○○，並非被告庚○○；被告庚○○既未參與且非屬
      雇主，其在法律上對於該結果之發生，並不負有防止之作
      為義務，亦即不具有保證人之地位，自與過失犯之要件不
      合，是被告庚○○前揭所辯，尚非不可採信。而被告乙○○亦非雇主，亦如前述，自不負勞工安全衛生法關於雇主
      責任所定防止結果發生之作為義務，亦與過失犯之要件不
      符。
（三）本件發生事故之電塔大樑工程，於事故發生後，經中區勞
      檢所前往檢查，其結果認被告丁○○為該電塔大樑工程之
      實際負責人且為維護安全衛生業務之人，及模板支撐及鋼
      構支撐架強度計算者，亦為鋼構支撐架現場施工負責人，
      對於勞工於距地面約一六點五公尺電塔基柱帽樑上從事混
      凝土澆置工作，應依當時天候狀況、風力大小及施工狀態
      妥為設計及支柱之腳部應予以固定，並應注意依勞工安全
      衛生法第五條第一項暨營造安全衛生設施標準第一百十七
      條規定妥為設置安全設備。且依當時情況本應注意，並能
      注意，竟疏於注意，未依當時天候狀況、風力大小及施工
      狀態妥為設計，及支柱之腳部未予以固定，由於當天瞬間
      風力超過設計值造成模板支撐失敗，模板因風速過大傾倒
      或垂直支撐角材無法承載施工時之載重傾倒並帶動支撐架
      倒塌，致西南向帽樑模板爆開，混凝土及鋼筋傾瀉塌落，
      使在帽樑工作之勞工即被害人蔡慶宗死亡、告訴人辛○○
      受重傷，而認應負過失責任之人為被告丁○○，有中區勞
      檢所九十一年六月十日勞甲○營字第０九一一００七三七
      二０號函附之職業災害檢查報告書在卷可查，該檢查報告
      並未認定被告乙○○有何過失責任，檢察官以該檢查報告
      作為認定被告乙○○有過失之依據，尚嫌速斷。又本件事
      故經原審送行政院公共工程委員會鑑定，其鑑定結果認
      本件事故發生之可能原因為「1.工地施工時帽樑模板支撐
      架型式與送審資料所載不同，承包廠商並未按照原模板支
      撐設計型式施工。2.由現況照片顯示其他未倒塌帽樑底模
      至鋼構支撐平台間，支撐均為木製角材或鋼管，且大部分
      為垂直架設，並未有足夠抗水平位移系統（斜撐桿件），
      較無法抵抗施工中臨時發生之水平載重（如地震力或風力
      及不均等荷重等），故其支撐系統之安全性堪慮。3.依資
      料顯示本工程在混凝土澆置作業進行中，大樑模板及其支
      撐因強風吹襲產生晃動之現象，模板支撐系統水平勁度不
      足，因水平變位與新澆置混凝土自重產生之變矩效應，導
      致模板下方支撐無法負荷而失敗。」有該委員會九十二年
      八月五日工程術字第０九二００三二一七八０號函附鑑定
      意見書附卷可稽。亦即承包商之施工關於模板支撐並未依
      原送審電塔基礎結構施工計算書施工，且因所使用之支撐
      系統安全性堪慮，而於施工進行中發生模板下方支撐無法
      負荷而失敗，而變更設計施工之人為被告丁○○，並非被
      告乙○○；被告乙○○僅係簽證技師，並非施工工地負責
      人；其執行簽證業務之權責，依交通部臺灣區國道新建工
      程局頒布之「施工標準規範─一般規範」第三之五之二權
      責(2)「專業技師為依中華民國相關法規領有執照之技師，
      並經工程司核可，依國工局【委辦工作實施技師簽認注意
      事項】之規定對開工、竣工報告單、工作圖、施工圖、施
      工基本計畫、施工檢驗等文件為審查簽認」，有卷附國工
      局「施工標準規範─一般規範」可查（見原審卷二第一百
      七十三頁），是被告乙○○關於簽證之責任為文件之審查
      ，對於所審查簽認之文件負責，其餘因長鴻公司、中鼎公
      司現場監造或遠鼎公司施工不當所生之責任，自不應由被
      告乙○○負其責任。而查本件事故之發生，係因被告丁○○於施工時擅自變更原施工計算書，而不依圖施工，逕依
      自行設計之支撐結構施工不當所致，復無證據足以證明被
      告丁○○在變更設計後、施工前，曾將自行設計之施工圖
      交付被告乙○○簽認核備，自難認簽證之技師即被告乙○○就本件事故有何過失責任。
（四）上揭行政院公共工程委員會鑑定書鑑定意見第一項第一小
      點雖謂「依內政部營建署民國八十四年編定之工程施工規
      範規定，本案模板支撐計算時，除施工載重外（含混凝土
      、模板、鋼筋等自重），應考慮當地風力及地震力之個別
      影響並取其較大者；本件工程（按即台電中火─中港線＃
      二五之一永久高壓輸電塔基礎工程）承攬廠商長鴻營造股
      份有限公司原始送審施工計算書均未發現上述載重之檢討
      分析，依此認定本工程原模板及支撐系統安全性之設計分
      析並不完整，不符勞工安全衛生法、營造安全衛生設施標
      準有關規定。且本案設計簽認技師乙○○亦涉違反技師法
      第十九條第一項第三款：【執行業務時違反與業務有關之
      法令】之規定。」然查如前所述，本件工程實際施工時，
      被告丁○○並未依被告乙○○原送審之施工計畫書而為施
      作，其因結構支撐失敗而致本件事故之發生，即與被告乙○○所審核簽認之施工計畫書無涉，而無因果關係。縱被
      告乙○○所為審核簽認之原施工計畫書有如前揭鑑定意見
      所指欠缺載重分析，模板及支撐系統安全性之設計分析並
      不完整等缺漏，亦僅係被告乙○○是否有違反技師法第十
      九條第一項第三款規定，而應依同法第四十一條第一項第
      三款規定，負其行政懲處之責任而已，與過失責任無涉。
      再同鑑定書鑑定意見第三項略謂：「本案被害人蔡慶宗之
      死亡與被害人辛○○之受傷與現場模板支撐不合規定導致
      崩塌有直接因果關係，承攬廠商長鴻營造股份有限公司與
      其主任技師均有責任。」等語，有該委員會九十二年八月
      五日工程術字第０九二００三二一七八０號函附鑑定意見
      書附卷可稽。然查如前所述，本件電塔大樑工程係由長鴻
      公司轉包予被告丁○○代表之遠鼎公司承攬施工，長鴻公
      司僅為原承攬人，並非該工程實際施作之行為人，其在法
      律上負有防止結果發生之注意義務之人，係次承攬人即事
      業之經營負責人被告丁○○，並非長鴻公司。長鴻公司充
      其量依勞工安全衛生法第十六條規定應就職業災害補償仍
      應與承攬人員負連帶責任而已；該鑑定書關於此部分之鑑
      定意見混淆刑事責任之主體，自不可採。
（五）公訴人所指其餘被害人辛○○及己○○之指述，及現場照
      片、相驗屍體證明書、驗斷書、勘驗筆錄及驗傷診斷證明
      書等證據，分別僅足證被害人蔡慶宗死亡及告訴人辛○○
      受傷之事實，尚不足遽以認定被告庚○○、乙○○就本件
      發生事故之工程是否為勞工安全衛生法所規範之雇主，及
      事故之發生，在法律上為負有防止結果發生之注意義務之
      人，而應負過失責任等事實。
（六）綜上所述，被告庚○○、乙○○既均非屬勞工安全衛生法
      第二條第二項所稱之雇主，即不負同法第五條之雇主責任
      ，而非同法第三十一條第一項處罰之對象；且其等在法律
      上對於本件結果之發生，並不負有防止之作為義務，亦即
      不具有保證人之地位，而與過失犯之要件不合；另被告乙○○關於簽證部分，亦查無任何過失責任，足認被告庚○○、乙○○前揭所辯非不可採信。此外，復查無其他積極
      證據足認被告庚○○、乙○○確有上開犯行，原審綜合全
      案卷證，就其二人為無罪之諭知，認事用法俱無不當，公
      訴人上訴意旨指摘原判決此部分不當，難認有理由，亦應
      予以駁回。至其等所屬之長鴻公司、遠鼎公司及負責監造
      之中鼎公司應否負民事上之責任，係屬另一問題，非本案
      所得審酌，附予敘明。
三、被告庚○○經合法傳喚，無正當理由不到庭，爰不待其陳述
    逕行判決。
據上論斷，應依刑事訴訟法第三百七十一條、第三百六十八條，
判決如主文。
本案經檢察官戊○○到庭執行職務。
中　　華　　民　　國　　94　　年　　8　　月　31   　　日
            刑事第十庭  審判長法  官  林  照  明
                              法  官  吳  重  政
                              法  官  唐  光  義
上列正本證明與原本無異。
如不服本判決應於收受送達後十日內向本院提出上訴書狀，其未
敘述上訴之理由者並得於提起上訴後十日內向本院補提理由書（
均須按他造當事人之人數附繕本）。
                              書記官  王  麗  珍
中　　華　　民　　國　　94　　年　　9　　月　 9   　　日
附錄本案論罪科刑法條全文：
勞工安全衛生法第三十一條
違反第五條第一項或第八條第一項之規定，致發生第二十八條第
二項第一款之職業災
害者，處三年以下有期徒刑﹑拘役或科或併科新台幣十五萬元以
下罰金。
法人犯前項之罪者，除處罰其負責人外，對該法人亦科以前項之
罰金。
中華民國刑法第二百七十六條
(過失致死罪)
因過失致人於死者，處二年以下有期徒刑、拘役或二千元以下罰
金。
從事業務之人，因業務上之過失犯前項之罪者，處五年以下有期
徒刑或拘役，得併科
三千元以下罰金。
中華民國刑法第二百八十四條
(過失傷害罪)
因過失傷害人者，處六月以下有期徒刑、拘役或五百元以下罰金
，致重傷者，處一年
以下有期徒刑、拘役或五百元以下罰金。
從事業務之人，因業務上之過失傷害人者，處一年以下有期徒刑
、拘役或一千元以下
罰金，致重傷者，處三年以下有期徒刑、拘役或二千元以下罰金
。
                                                    　Ａ
